【裁判字號】    97,上訴,5105
【裁判日期】    980325
【裁判案由】    侵占等
【裁判全文】
臺灣高等法院刑事判決                97年度上訴字第5105號
上  訴  人
即  被  告  丙○○
選任辯護人  林明輝律師
上列上訴人因侵占等案件，不服臺灣板橋地方法院97年度訴字第
2666號，中華民國97年9月11日第一審判決（起訴案號：臺灣板
橋地方法院檢察署97年度偵字第11927號），提起上訴，本院判
決如下：
    主  文
原判決撤銷。
丙○○意圖為自己不法之所有，以詐術使人將本人之物交付，處
有期徒刑伍月；又意圖為自己不法之所有，而侵占對於業務上所
持有之物，處有期徒刑柒月；又為他人處理事務，意圖損害本人
之利益，而為違背其任務之行為，致生損害於本人之利益，處有
期徒刑參月；應執行有期徒刑壹年。緩刑肆年。並應依附件和解
筆錄所載和解內容履行和解條件。
    事  實
一、丙○○自民國95年4月4日起至96年12月31日止，受媚婷峰健
    康事業股份有限公司（下稱媚婷峰公司）僱用，擔任公司板
    橋店美容師之職務，為從事業務之人，竟意圖為自己不法之
    所有，基於詐欺、明知為不實之事項而登載於其業務上作成
    之文書而行使之包括犯意，分別於附表一所示編號1至編號
    5所示之時間，在媚婷峰公司之板橋店內，明知如附表一所
    示之公司會員均未提領寄放之產品，竟將如附表一所示之會
    員於附表一所示之時間，向公司管理商品之人員，佯稱如附
    表一之會員，要提領前開寄放之產品，並在如附表一所示之
    時間，將提領該產品等不實事項，登載於其業務上所製作之
    貨品提領單、護理卡及顧客護理紀錄表（起訴書誤繕為護理
    記錄表），再持以向店內管理商品之人行使，使該管理人員
    陷於錯誤，誤信為真，交付如附表一所示之商品予廖嘉玲；
    復基於侵占業務上所持有之物之包括犯意，於附表二編號1
    至編號5所示之時間，在公司之板橋店內，以附表二所示之
    方法，將公司會員所交付而持有之款項，予以侵占入己；另
    丙○○為推展客源，製造績效，竟意圖為自己不法利益之包
    括犯意，於如附表三編號1至編號2所示之時間，在公司板橋
    店內，利用其職務上為公司會員提供美容服務之機會，以如
    附表三所示之方法，而違背媚婷峰公司所交付應依公司規定
    ，向會員推銷及提供美容服務之任務，致生損害於媚婷峰公
    司之利益。嗣經媚婷峰公司查核對帳後，始悉上情。
二、案經媚婷峰公司訴請臺灣板橋地方法院檢察署檢察官偵查起
    訴。
    理  由
壹、程序方面：
    按傳聞法則之重要理論依據，在於傳聞證據未經當事人之反
    對詰問予以核實，乃予排斥，惟若當事人已放棄對原供述人
    之反對詰問權，於法院審判時表明同意該等傳聞證據可作為
    證據，基於證據資料愈豐富，愈有助於真實發現之理念，並
    貫徹刑事訴訟法修法加重當事人進行主義之精神，確認當事
    人對於證據能力有處分權之制度，傳聞證據經當事人同意作
    為證據，法院認為適當者，亦得為證據。另當事人於調查證
    據時，對於傳聞證據表示「沒有意見」、「對於證據調查無
    意見」，而未於言詞辯論終結前聲明異議，應視為已有將該
    等傳聞證據採為證據之同意，此刑事訴訟法第159條之5定有
    明文。是以下所引證據，經本院當庭提示，檢察官、上訴人
    即被告與其辯護人均無意見，且未於言詞辯論終結前聲明異
    議，本院審酌該等證據作成之情況，認為適於為本件認定事
    實之依據，依刑事訴訟法第159條之5第2項規定，應具有證
    據能力，該得採為證據，合先說明。
貳、有罪部份：
一、訊之被告丙○○對於附表一、附表二之犯行均坦承不諱，對
    於附表三所示之背信犯行，則矢口否認，並辯稱：我沒有惡
    意云云。辯護人則辯稱：附表三編號2部分告訴人公司自承
    有送客人張秀英代謝衣課程，而被告所送張秀英BSR課程與
    公司所送之課程等值，倘非公司允許，客人何能使用BSR課
    程未遭制止云云。經查：
 1、被告所犯附表一、附表二之犯行，除據被告坦承不諱外，並
    經證人即告訴人公司板橋店之店長邱蔚芬、會計丁○○證述
    甚詳，復有被告之人事資料表1件、任職同意書1紙、客戶游
    雪萍之中國信託存摺內頁明細表3紙、被告親書之切結書及
    本票1紙、貨品提領單21紙、護理卡16紙、顧客護理紀錄表6
    紙、顧客訂購契約2紙、瘦身美容契約、付款確認單及統一
    發票各1紙附卷可稽，足認被告自白與事實相符，此部份犯
    行均堪認定。
 2、被告所犯如附表三所示之犯行，雖為被告所否認，惟查，被
    告對於贈送課程給張秀英、江美嬌均已坦承，此與證人張秀
    英於偵查中證述相符，又據本院傳訊證人即告訴人公司顧問
    乙○○證稱：公司固然有贈送張秀英課程，但必須是經理或
    顧問級以上，才有權限，被告係公司服務人員，未經公司同
    意，無權擅自贈與會員課程等。從而，被告為達招攬客源，
    製造績效，竟未經公司同意，將每堂價值新臺幣（下同）12
    00元至2500元之課程無償贈與會員，其為公司服務人員，本
    係為公司處理事務之人，違背公司之規定，使會員獲得無償
    之利益，公司因其行為，受有損害甚明，是被告此部分背信
    犯行，亦堪認定。至於客戶所使用被告贈送之課程，雖未遭
    制止，然客戶使用贈送課程亦由被告服務，是公司一時未能
    察覺應係常情，但此為告訴人公司內部管控之疏漏，應與被
    告是否成立背信罪無涉，辯護人所辯容有誤解。
 3、綜上，本案事證明確，被告犯行堪以認定。
二、核被告所為，係犯刑法第216條、第215條之行使業務上登載
    不實文書罪、同法第336條第2項之業務侵占罪、同法第339
    條第1項之詐欺罪及同法第342條第1項之背信罪。就附表一
    所示之被告於貨品提領單、護理卡及顧客護理紀錄表登載不
    實部分，均係被告於執行業務時，在以其名義所製作之文書
    上，登載不實之事項，該等文書並非冒用公司會員名義所製
    作等情，業據被告於原審審理時供明在卷，復據證人丁○○
    於本院證述甚詳，足見被告係於業務上所製作之文書予以登
    載不實而行使，所犯應係刑法第216條、第215條之行使業務
    上登載不實文書罪，檢察官認此部分係犯刑法第216條、第
    210條之行使偽造私文書罪，尚有未合，惟起訴基本事實相
    同，爰依法變更起訴法條；又被告就附表一所示之犯行，係
    被告施用詐術，使告訴人公司商品管理人員陷於錯誤，誤信
    被告為附表一所示之客戶提領貨品而交付，所為應係刑法第
    339條第1項之詐欺罪，檢察官就此部分認係犯刑法第336條
    第2項之業務侵占罪容有未洽，惟起訴基本事實相同，亦依
    法變更起訴法條。按行為如具單一之犯意，外觀上之多數自
    然意義行為，如有時空密接性，客觀上可得辨認相關性，尤
    其出於單一之目的，可總括視為一行為。本案被告於附表一
    施用詐術使告訴人公司陷於錯誤之詐欺行為與行使業務登載
    不實罪間是出於單一之目的，要將附表一之財物據為已有，
    且具客觀相關性及時空密接性，視為一行為，則被告所犯前
    開行使業務上登載不實文書罪與詐欺罪間，係以一行為而觸
    犯二罪名，為想像競合犯，應依刑法第55條之規定，從一重
    之詐欺取財罪處斷。被告於業務上所製作之文書上登載不實
    事項後，復持以行使，其登載不實之低度行為為行使之高度
    行為所吸收，不另論罪。又按刑事法若干犯罪行為態樣，本
    質上原具有反覆、延續實行之特徵，立法時既予特別歸類，
    定為犯罪構成要件之行為要素，則行為人基於概括之犯意，
    在密切接近之一定時、地持續實行之複次行為，倘依社會通
    念，於客觀上認為符合一個反覆、延續性之行為觀念者，於
    刑法評價上，即應僅成立一罪。學理上所稱「集合犯」之職
    業性、營業性或收集性等具有重複特質之犯罪均屬之，例如
    經營、從事業務、收集、販賣、製造、散布等行為概念者是
    （最高法院95年度臺上字第1079號判決意旨參照）。是以，
    被告所犯業務侵占、詐欺及背信之行為，乃均係利用從事業
    務之便所為，具有執行業務而不斷反覆實施之特性，同屬集
    合犯行為，皆應論以一罪。被告所犯上開業務侵占罪、詐欺
    罪、背信罪三罪間，犯意各別、罪名互異，應分論併罰。
三、原審予以論科，固非無見，惟：1、公訴人起訴被告涉犯刑
    法第336條第2項業務侵占罪，尚無變更起訴法條之餘地，原
    審誤認公訴人引用刑法第336條第1項，應予以變更起訴法條
    ，容有未洽。2、被告就附表一所示之犯行，係被告施用詐
    術，使告訴人公司商品管理人員陷於錯誤，誤信被告為附表
    一所示之客戶提領貨品而交付，所為應係刑法第339條第1項
    之詐欺罪，檢察官就此部分認係犯刑法第336條第2項之業務
    侵占罪容有未洽，亦應依法變更起訴法條，原審漏未審酌，
    亦有未洽。3、附表四所示公訴人主張背信罪部份，尚與背
    信罪之構成要件不符（詳後述），本應為無罪之諭知，原審
    予以論罪科刑，尚有未洽，然此部份與前揭附表三論罪之部
    分既有包括一罪之關係，不另為無罪之諭知。被告上訴意旨
    除附表4不另為無罪諭知部分外，其上訴並無理由，惟原判
    決既有上揭可議之處，即無可維持，應予撤銷改判。
四、爰審酌被告犯罪之動機、手段、目的、所侵占款項之數額及
    違背公司任務而損害告訴人之利益，兼衡其犯罪後尚能坦承
    犯行，已知悔悟等一切情狀，量處如主文所示之刑，並合併
    定其應執行刑有期徒刑1年，以示懲儆。末查被告未曾受有
    期徒刑以上刑之宣告，有本院被告全國前案紀錄表在卷可稽
    ，且其於犯罪後已與告訴人於本院審理期日當庭和解，此有
    本院和解筆錄一份在卷可稽，足見被告經本次罪刑之宣告後
    ，已知所警惕而無再犯之虞，本院因認對其宣告刑，以暫不
    執行為適當，爰依刑法第74條之規定，併諭知緩刑4年，及
    命為履行如附件和解筆錄所載之和解內容，以勵自新。又此
    部份得為民事強制執行名義，被告如未履行，依據刑法第75
    條之1第1項第4款之規定，得撤銷緩刑宣告，併此敘明。
五、又中華民國96年罪犯減刑條例雖於96年7月4日制定公布，並
    自同年月16日施行，然本案被告之犯罪終了日期，均係在該
    條例第2條所規定之96年4月24日以後，是本案核與減刑之要
    件不符，自不得減刑，併此指明。
參、不另為無罪諭知：
一、公訴意旨另以：被告為自己不法之利益，於如附表編號四所
    示之時間，利用職務上為公司會員提供美容服務之機會，以
    如附表四所示之方法，而違背媚婷峰公司所交付應依公司規
    定之時間、價格，向會員推銷及提供美容服務之任務，致生
    損害於媚婷峰公司之利益。因認被告涉犯刑法第342條背信
    罪嫌。
二、按犯罪事實應依證據認定之，無證據不得認定犯罪事實，刑
    事訴訟法第154條第2項定有明文，又認定犯罪事實所憑之證
    據，雖不以直接證據為限，間接證據亦包括在內；然而無論
    直接或間接證據，其為訴訟上之證明，須於通常一般之人均
    不致有所懷疑，而得確信其為真實之程度者，始得據為有罪
    之認定，倘其證明尚未達到此一程度，而有合理之懷疑存在
    時，自應為被告無罪之判決，最高法院76年度台上字第4986
    號判例意旨可資參照。再按刑法第342條背信罪之成立，需
    以行為人係受本人之委任為本人處理事務，具有為圖取自己
    或第三人不法利益或圖加本人利益之不法損害之意思，而為
    違背其任務之行為者為必要，此所謂利益，故包含現存之財
    產利益及未來可期待之財產利益在內，然所謂不法損害，係
    指本人利益之受損害乃非基於正當原因，又所謂不法利益，
    係指自己或第三人在法律上不應取得之利益，且與本人利益
    所受之損害具備間接關係而言；倘本人之利益本即無從受何
    損害，或所受損害具有正當原因，且行為人自己或第三人所
    欲獲得之利益乃法律上容許之正當利益，自無從繩行為人以
    背信罪責，最高法院21年上字第1574號、44年台上字第91號
    、53年台上字第2429號判例、同院87年度台上字第3704 號
    判決意旨可資參照。
三、訊之被告丙○○辯稱附表4編號1部分，確有告知會員甲○○
    使用該課程之時間，編號2部分，每節課程多出10分鐘時間，
    純係方便客戶，只是想幫助公司服務客戶等語。經查：編號
    1部分，被告與客戶甲○○對於被告是否有告知課程之正確
    使用時間固有爭執，然二人有關上揭事實係利害相反之2方
    ，則甲○○雖於偵查、本院證稱被告並未告知正確之使用時
    間，但單憑利害關係相反之一方所為證述，自難遽認被告確
    實漏未告知，況被告與證人甲○○本無嫌隙，則被告縱漏未
    告知，亦係無心之過，當無圖自己或第三人任何不法利益之
    主觀犯意甚明。另編號2部分，被告雖將課程延長10分鐘，
    衡情，服務人員與會員間互動，可能因動作快慢或其他因素
    致時間稍有遞延，但此對告訴人公司有何利弊，實難評估，
    是被告辯稱提供多幾分鐘服務，只是讓客人更覺服務周到，
    更願意來店消費，並非無據，足見，被告此部份所為既無圖
    得任何利益，亦未致告訴人有何損害，尚與背信罪之構成要
    件有間，此外復查無其他證據足資證明被告此部分有何背信
    罪之犯行。
四、綜上，公訴意旨所舉事證，尚不能使本院形成被告有上揭背
    信罪之確切心證。此外，卷內並無其他積極事證，足資證明
    被告有此部分犯行，此部分與前揭論罪科刑附表三背信罪部
    分已認為包括一罪，爰不另為無罪之諭知。
五、原判決就此部分認被告成立犯罪，與上揭有罪部分為集合犯
    之實質上一罪而予以論罪科刑，即有違誤，被告否認犯罪提
    起上訴，即有理由，應撤銷改判如上。
據上論斷，應依刑事訴訟法第369條第1項前段、第364條、第299
條第1項前段、第300條，刑法第216條、第215條、第336條第2項
、第339條第1項、第342條第1項、第55條、第51條第5款、第74
條第1項第1款、第2項第3款、第3項，刑法施行法第1條之1第1項
、第2項前段，判決如主文。
本案經檢察官沈世箴到庭執行職務。
中    華    民    國    98    年    3    月    25    日
                  刑事第八庭    審判長法  官  鄭文肅
                                      法  官  蔡光治
                                      法  官  劉嶽承
以上正本證明與原本無異。
檢察官就偽造文書部分如不服本判決，應於收受送達後10日內向
本院提出上訴書狀，其未敘述上訴之理由者並得於提起上訴後10
日內向本院補提理由書（均須按他造當事人之人數附繕本）「切
勿逕送上級法院」。其餘不得上訴。
被告不得上訴。
                                      書記官  魏淑娟
中    華    民    國    98    年    3     月    25    日
附錄：本案論罪科刑法條全文
華民國刑法第216條
（行使偽造變造或登載不實之文書罪）
行使第210條至第215條之文書者，依偽造、變造文書或登載不實
事項或使登載不實事項之規定處斷。
中華民國刑法第215條
（業務上文書登載不實罪）
從事業務之人，明知為不實之事項，而登載於其業務上作成之文
書，足以生損害於公眾或他人者，處3年以下有期徒刑、拘役或5
百元以下罰金。
中華民國刑法第336條
（公務公益侵占罪、業務侵占罪）
對於公務上或因公益所持有之物，犯前條第 1 項之罪者，處 1
年以上 7 年以下有期徒刑，得併科 5 千元以下罰金。
對於業務上所持有之物，犯前條第 1 項之罪者，處 6 月以上
5 年以下有期徒刑，得併科 3 千元以下罰金。
前二項之未遂犯罰之。
中華民國刑法第339條
（普通詐欺罪）
意圖為自己或第三人不法之所有，以詐術使人將本人或第三人之
物交付者，處5年以下有期徒刑、拘役或科或併科1千元以下罰金
。
以前項方法得財產上不法之利益或使第三人得之者，亦同。
前二項之未遂犯罰之。
中華民國刑法第342條
（背信罪）
為他人處理事務，意圖為自己或第三人不法之利益，或損害本人
之利益，而為違背其任務之行為，致生損害於本人之財產或其他
利益者，處5年以下有期徒刑、拘役或科或併科1千元以下罰金。
前項之未遂犯罰之。
附表一：詐欺罪
┌──┬──────┬────┬────────┬──┬─────────┐
│編號│  犯罪日期  │會員姓名│  產 品 名 稱   │數量│金  額（新臺幣）  │
├──┼──────┼────┼────────┼──┼─────────┤
│ 1. │96年4 月26日│鐘明媛  │4.3.2.1         │4瓶 │11,200元          │
│    ├──────┤        ├────────┼──┼─────────┤
│    │同  上      │        │胎盤漿          │6瓶 │17,880元          │
│    ├──────┤        ├────────┼──┼─────────┤
│    │96年6 月6 日│        │紅花玻璃        │1瓶 │4,980元           │
├──┼──────┼────┼────────┼──┼─────────┤
│ 2. │96年5 月17日│周百婉  │下纖勻日夜膠囊  │2瓶 │3,600元           │
│    ├──────┤        ├────────┼──┼─────────┤
│    │96年10月29日│        │4.3.2.1         │1瓶 │3,600元           │
│    ├──────┤        ├────────┼──┼─────────┤
│    │同  上      │        │菁華安瓶        │1瓶 │3,800元           │
├──┼──────┼────┼────────┼──┼─────────┤
│ 3. │96年10月8 日│陳玉婷  │6 年酵素        │3瓶 │16,500元          │
│    │96年10月24日│        │                │    │                  │
│    ├──────┤        ├────────┼──┼─────────┤
│    │96年10月8 日│        │紅  花          │1瓶 │4,980元           │
│    ├──────┤        ├────────┼──┼─────────┤
│    │96年11月7 日│        │同  上          │2瓶 │9,960元           │
│    ├──────┤        ├────────┼──┼─────────┤
│    │96年10月16日│        │SOD（活麗契機） │1瓶 │4,000元           │
│    ├──────┤        ├────────┼──┼─────────┤
│    │96年10月24日│        │同  上          │1瓶 │4,000元           │
│    ├──────┤        ├────────┼──┼─────────┤
│    │96年11月7 日│        │同  上          │1瓶 │4,000元           │
├──┼──────┼────┼────────┼──┼─────────┤
│ 4. │96年10月19日│徐明竹  │4.3.2.1         │2瓶 │7,200元           │
│    ├──────┤        ├────────┼──┼─────────┤
│    │同  上      │        │4.3.2.1菁華安瓶 │2瓶 │7,600元           │
├──┼──────┼────┼────────┼──┼─────────┤
│ 5. │96年11月13日│邱秀媚  │SOD（活麗契機） │4瓶 │16,000元          │
└──┴──────┴────┴────────┴──┴─────────┘
附表二：業務侵占罪
┌──┬──────┬────────────────────┬─────┐
│編號│  日    期  │  侵  占  方  法                        │侵占金額  │
├──┼──────┼────────────────────┼─────┤
│ 1. │96年9 月22日│會員李玉玲購買價值260,000元之NDZ （柏金 │150,000元 │
│    │            │歡妍保養）五年卡，並簽發支票5 紙交予被告│          │
│    │            │，被告僅將面額67,000元、50,000元之支票各│          │
│    │            │1 紙交予告訴人，而將另3 紙面額均為50,000│          │
│    │            │元之支票（合計面額150,000 元）侵占入己  │          │
├──┼──────┼────────────────────┼─────┤
│ 2. │96年10月21日│販賣價值50,000元之營養品「4.3.2.1 」予會│50,000元  │
│    │96年11月5 日│員游雪萍，於96年10月21日先收取游雪萍所交│          │
│    │96年12月5 日│付之現金5,000 元，再於96年11月5 日、96年│          │
│    │            │12月5 日，指示游雪萍分別轉帳15,000元、30│          │
│    │            │,000元至被告所有之帳戶                  │          │
├──┼──────┼────────────────────┼─────┤
│ 3. │96年11月30日│會員張秀英將原所購買之產品ANCI（淋漓暖雕│13,500元  │
│    │            │菁華全身保養）一年卡換為三年卡，而需補差│          │
│    │            │價67,000元，並再購買SOD （活麗契機）1 瓶│          │
│    │            │及酵素1 盒，由被告先收取款項13,500元    │          │
├──┼──────┼────────────────────┼─────┤
│ 4. │96年11月1 日│販賣2 條熱感凝膠及1 瓶海洋再造霜予會員林│4,000元   │
│    │            │岱霖，收取款項4,000 元                  │          │
├──┼──────┼────────────────────┼─────┤
│ 5. │同  上      │為會員周百婉作臉，收取款項500元         │500元     │
└──┴──────┴────────────────────┴─────┘
 附表三：背信罪
┌──┬──────┬────────────────────┬─────┐
│編號│  日    期  │  違  背  任  務  之  方  法            │致生損害之│
│    │            │                                        │金額      │
├──┼──────┼────────────────────┼─────┤
│ 1. │96年9 月17日│私下承諾會員江美嬌贈送25堂MTD 課程（自律│125,000 元│
│    │            │更新纖體保養，每堂價值2,500 元）及25堂OH│          │
│    │            │課程（柔嫩花纖保養，每堂價值2,500元）   │          │
├──┼──────┼────────────────────┼─────┤
│ 2. │96年9 月19日│私下承諾會員張秀英贈送15堂BSR 課程（遠紅│18,000元  │
│    │            │淨化勻動課程，每堂價值1,200元）         │          │
└──┴──────┴────────────────────┴─────┘
附表四：不另為無罪部分
┌──┬──────┬──────────────────────────┐
│編號│日    期    │ 公訴人所指犯罪之事實及致生損害之金額               │
├──┼──────┼────────────────────┬─────┤
│ 1. │96年1 月18日│未依公司規定告知會員甲○○所購買之52堂KM│139,500元 │
│    │            │S2課程（KMS 超時空推引體雕頂級腰腹，每堂│          │
│    │            │4,500 元）需於1 年內使用完畢，且每星期僅│          │
│    │            │得使用1 次，亦即1 年內每星期均需使用1 次│          │
│    │            │，以致會員甲○○於1 年期限屆至後，尚有31│          │
│    │            │堂課程未使用，致告訴人於次年度仍需提供王│          │
│    │            │夢蓮使用上開31堂課程而承擔此部分損失    │          │
├──┼──────┼────────────────────┼─────┤
│ 2. │96年4月15日 │私下承諾會員杜淑芬，將其所購買之30堂MLP │33,000元  │
│    │            │課程（美身按摩體雕保養，每堂價值1,200 元│          │
│    │            │）及30堂G5-1課程（高頻震盪勻動，每堂價值│          │
│    │            │100 元），由公司規定之每堂20分鐘延長為每│          │
│    │            │堂30分鐘，等同上開2 種課程各贈送15堂    │          │
└──┴──────┴────────────────────┴─────┘


司法院資訊處製作；財團法人民間司法改革基金會備份。
